【裁判字號】    88,訴,3207
【裁判日期】    900320
【裁判案由】    排除侵害
【裁判全文】
臺灣臺中地方法院民事判決  八十八年度訴字第三二○七號
    原      告  楊伯欣
    訴訟代理人  陳榮昌  律師
    被      告  豪隆建設股份有限公司
                        設臺中.
    法定代理人  甲○○  住同右.
    訴訟代理人  曾耀聰  律師
右當事人間請求排除侵害事件，本院判決如左：
    主    文
原告之訴駁回。
訴訟費用由原告負擔。
    事    實
甲、原告方面：
壹、聲明：
一、被告不得將坐落彰化市○○○段五二八之一二地號，田地，三平方公尺及同段五二八之
    一三地號，田地，一五九平方公尺作為人行步道以外使用（即禁止車輛通行使用）。
二、訴訟費用由被告負擔。
貳、陳述：
一、原告與被告於民國（下同）八十六年七月十二日，成立土地買賣契約，約定原告將其所
    有坐落彰化市○○○段五二八之二地號，面積四千二百六十五平方公尺之田地與被告成
    立買賣契約，原告應於其中分割出四公尺寬道路用地，並捐贈政府機關，原告需配合被
    告作業，於訂約之日起二個月內完成捐贈登記手續，並提供正確地號、面積、建築線予
    被告提出建築許可，若被告不能申請核准，雙方同意解除買賣契約。是原告僅承諾捐地
    ，使被告取得建築執照而已，並非捐地供被告使用。
二、嗣原告於八十六年八月十六日，將五二八之二地號土地割出系爭五二八之一二地號土地
    面積三平方公尺、五二八之一三地號土地面積一百五十九平方公尺（下簡稱系爭土地）
    ，並依約將之贈與地方自治機關，然竟遭彰化縣政府及彰化市公所回拒，而被告並未表
    示解除契約，查當初兩造約定由原告捐出系爭土地為四米寬道路，並捐贈政府機關，即
    由政府機關取得所有權，並由政府機關供作道路使用，上開政府機關既不願接受原告之
    捐贈，原告所有系爭土地並無供給被告任意使用之義務，不料被告竟將原告所有之系爭
    土地作為汽車道路使用。
三、原告承諾將系爭五二八之二、之一三地號土地捐贈予地方自治機關作為人行步道使用，
    係使被告向原告買受土地取得建築執照而已，並非捐地供被告作為汽車用道，此由下列
    事證可資證明：（一）彰化縣政府建築指示申請書圖上記載為系爭土地為人行步道。（
    二）彰化縣政府函稱「本案建照、使用執照之核發係依據都市計畫建築現指定圖指定申
    請基地面臨都市○○道路（即崑平南路）及該人行步道予以核發」。（三）依建築技術
    規則第六十條規定，若設置車位數達五十輛者，車道至道路間通路寬到應為雙車道寬度
    （即五點五公尺），被告設置車位達一百五十公尺，為何得以四公尺道路作為車道？（
    四）台灣高等法院台中分院於八十八年度重上字第一三四號兩造請求履行契約事件審理
    時明確指出，「上訴人（即原告）簽署承諾書僅係強調其願意並協調黃再欽共同捐地予
    行政機關，並非同意在系爭四米土地鋪設級配，亦非答應提供該四米道路予被上訴人（
    即被告）大樓住戶汽車或被上訴人施工之工程車通行使用，是被上訴人主張依該承諾書
    提供四米道路予伊車輛通行並鋪設級配，自屬無據。」（五）營建主管機關依都市計畫
    法第五十一條規定明定「都市○○○○○道係公共設施用地之一種，應依其指定目的使
    用，不得為妨礙其使用目的之使用，故不宜作為車輛道路通行使用」，「都市○○○○
    ○道用地，係規劃供行人徒步使用之道路用地，除都市計畫書、圖另有規定外，不得行
    駛汽車」，是依都市計畫規劃為人行步道之系爭土地，依法不得作為汽車用道，而原告
    亦未同意供被告為行駛汽車之用。
四、由上顯見系爭土地四公尺寬度係作為人行步道，而原告於八十六年十二月二日，所立之
    承諾書謂被告有「出入權益」，係指此而言，被告興建住宅申請使用執照竟矇騙主管機
    關作為被告車輛道路使用（另亦由其提供為住戶使用），非但違反建築法，亦侵害原告
    權益，原告因依所有權之作用及契約關係，請求判如原告訴之聲明。
五、對被告抗辯之陳述：
（一）上開承諾書雖無提及「捐贈政府機關為人行步道使用」，但亦無提及係供被告及其大
      樓住戶使用。
（二）被告自認其於八十六年九月十一日，經彰化縣政府工務局指定建築線，八十六年十一
      月十四日，已取得建築執照，並謂包括地下室停車場之出入口，早於八十八年十月十
      二日，完工取得建築執照，然原告出具承諾書既係在被告已指定建築線取得建築執照
      之三個月後，即八十八年十二月二日，始立承諾書，原告之承諾與被告汽車出入已無
      關係，因認原告簽署之承諾書係針對捐地而言，而非承諾由被告作為汽車道路使用。
參、證據：提出不動產買賣契約書、土地登記簿謄本、申請書圖、彰化縣政府函、承諾書、
臺灣高等法院臺中分院八十八年度重上字第一三四號民事判決、台灣省政府建設廳八十六年
五月七日八六建四字第六一九八四○號函、內政部營建署八十九年十月二日八九營署都字第
○三九四一八號函、答辯狀一份、台灣彰化地方法院八十六年認字第八三八五號認證書一份
（內附切結書一份）、交通部路政司九十年一月十一日路台監九十字第○三四三九號函影本
各一件、現場照片五張為證。
乙、被告方面：
壹、聲明：如主文所示。
貳、陳述：
一、被告於八十六年間，以新台幣（下同）壹億陸仟多萬元，向原告買受坐落彰化市○○○
    段五二八之二地號之土地，原告並同意將其所有位於上開土地旁之同段五二八之一二地
    號及五二八之一三地號土地，與訴外人黃再欽所有同段五二七之六土地，均於八十六年
    十二月二日，起三個月內鋪設級配捐贈為主管機關所有，逾期若致損害被告出入之權益
    ，原告須排除出入障礙及負擔損害賠償責任，嗣於八十六年十二月二日簽立承諾書予被
    告。
二、原告所簽之承諾書，已載明被告具有出入權益，且原告願排除出入障礙，及負損害賠償
    責任。在無其他積極證據，足以排除此項文字意思表示，應認為被告得依約向原告主張
    通行系爭土地之權利。又四米道路是否得供車輛通行，兩造間就此並無特約，行政命令
    並不必然可認為即當事人間之真意，原告就此未舉證以實其說，以文字解釋，應認為被
    告得主張者，並不限於步行，他如施工期間工程車得藉以停放、出入、運送材料，均無
    不可。況且被告公司當初申請建造執照時，所附之平面圖，地下室停車場出入口即設在
    系爭道路上，主管機關亦未認為有何違法不當之處，予以核可，益徵原告所辯不足採。
三、原告以宜蘭縣政府、內政部營建署之函文，證明系爭道路僅可做人行步道使用，然該函
    文僅係該機關之內部見解，況彰化縣政府當初發給被告建造執照及使用執照時，並未因
    為汽車出入口位於都市計畫之人行步道，而認為有何不當，即內政部營建署八十八年十
    一月十日八十八營署字第五三六五九七號函，亦未表示都市計畫之人行步道不得供汽車
    出入使用，足見都市計畫之人行步道可否供汽車出入使用，在行政機關內，至今仍無定
    見，更遑論原告於八十六年十二月二日，簽署承諾書時。而行政命令並又不必然可認為
    係當事人之真意，若原告簽署承諾書之真意係以系爭土地作為人行步道，則絕不可能僅
    概括記載「捐贈主管機關為道路使用」，而未明確表示捐贈主管機關為「人行步道使用
    」。
四、被告在五二八之二地號土地上建築房屋，已於八十六年九月十一日，由彰化縣政府工務
    局指定建築線，並於同年十一月十四日以彰工管（建）字第二○七一二號函發給建築執
    照，而原告所立之承諾書，則在同年十二月二日簽署，足證原告為上開承諾時，上訴人
    已取得建築線之指定及建築執照，是以原告之承諾並非僅為被告聲請建築線之目的甚明
    。
五、原告所稱建築技術規則第六十條之規定，若設置車位達五十輛者，車道至道路間通路寬
    應為雙車道寬度（即五點五公尺），被告設置車位達一百五十輛，何得以四公尺道路為
    車道．．．云云，顯有誤會，蓋上述所指係「車道」至「道路」間之「通路」寬度應為
    若干，而非指「道路」應寬為若干。
參、證據：提出臺灣臺中地方法院八十七年度訴字第二○三六號民事判決、平面圖、
    上訴理由狀、彰化縣政府八十八年二月十一日使用執照、建築線使用申請書影本各一件
    。
    理    由
一、原告起訴主張：原告與被告於八十六年七月十二日，成立土地買賣契約，約定原告將其
    所有坐落彰化市○○○段五二八之二地號，面積四千二百六十五平方公尺之土地出賣予
    被告，且原告應於其中分割出四公尺寬道路用地，並捐贈政府機關，原告需配合被告作
    業，於訂約之日起二個月內完成捐贈登記手續，並提供正確地號、面積、建築線予被告
    提出建築許可，嗣原告於八十六年八月十六日，將上開五二八之二地號土地割出系爭五
    二八之一二地號土地面積三平方公尺、五二八之一三地號土地面積一百五十九平方公尺
    ，並依約將之贈與地方自治機關，然竟遭彰化縣政府及彰化市公所回拒，而被告並未表
    示解除契約，當初兩造約定由原告捐出系爭土地為四米寬道路，並捐贈政府機關，即由
    政府機關取得所有權，並由政府機關供作道路使用，上開政府機關既不願接受原告之捐
    贈，原告所有系爭土地並無供給被告任意使用之義務，況原告捐贈之條件，係將系爭土
    地作為人行步道使用，不料被告竟將原告所有之系爭土地作為汽車道路使用，原告因而
    本於所有權排除侵害請求權，請求判如原告訴之聲明等語。
二、被告則以：被告於八十六年七月十二日，向原告買受坐落彰化市○○○段五二八之二地
    號之土地時，約定原告須將其所有位於上開土地旁之同段五二八之一二地號及五二八之
    一三地號土地捐贈主管機關所有，原告並於八十六年十二月二日簽署承諾書，承諾將於
    三個月內捐贈系爭土地予主管機關作為道路使用及鋪設級配，逾期若致損害被告出入之
    權益，原告須排除出入障礙及負擔損害賠償責任，是以原告已同意將系爭道路提供被告
    及被告興建之大樓住戶作為道路通行之使用，而非僅限於人行步道之使用等語，資為抗
    辯。
三、本件原告主張：其於八十六年七月十二日，將其所有坐落彰化市○○路段五二八之二地
    號，分割前面積四千二百六十五平方公尺之土地，出賣予被告，且因被告建築用地需有
    四米道路用地，原告應將上述土地自其中分割出四公尺寬道路用地，並捐贈政府機關，
    原告於買賣契約成立後，於八十六年八月十六日，將五二八之二地號土地割出系爭五二
    八之一二地號土地面積三平方公尺、五二八之一三地號土地面積一百五十九平方公尺，
    並依約將之贈與地方自治機關，然竟遭彰化縣政府及彰化市公所回絕，上述五二八之一
    二地號、五二八之一三地號土地仍為原告所有等情，為被告所不爭執，並有原告所提不
    動產買賣契約書一份、五二八之一二、之一三地號土地登記簿謄本影本二份為證，堪信
    為真。是本件爭議所在為，兩造當初約定由原告捐贈系爭土地之所有權予政府機關作為
    道路使用之真意為何？經查：
（一）依卷附兩造所訂立之不動產買賣契約書，其第二條第二款約定：「四米寬道路用地，
      由乙方（指原告）提供縣府作為道路用地」；又系爭契約書第五條第一款約定「因本
      案土地甲方（指被告）擬申請建築許可使用，依規定本地號五二八之二需分割出四米
      寬道路用地，並捐贈政府機關，乙方需配合甲方作業，於訂約之日起二個月內完成捐
      贈登記手續，並提供正確地號、面積、建築線給甲方提出建築許可。若甲方不能申請
      核准，雙方同意解除本買賣契約」。顯見系爭五二八之一二、之一三地號二筆土地，
      係因被告向原告購置五二八之二地號土地從事土地開發，因需一條道路使用，而請求
      原告在原五二八之二地號土地中，分割出上開二筆土地，並經由原告同意放棄所有權
      ，將該二筆土地捐贈與彰化縣地方政府機關，以供地方政府機關將系爭二筆土地作為
      公眾通行之道路使用，應屬無誤。是依兩造買賣契約真意，被告是要求原告放棄系爭
      五二八之一二、之一三地號土地所有權，將之捐贈與政府機關，作為公眾使用之道路
      ，而非僅要求原告提供該二筆土地，讓被告取得建築線使用而已。原告主張被告於訂
      買賣契約時，僅請求原告提供上述二筆土地，供其取得建築線而已，實不可採。又依
      卷附原告所提其於八十六年十二月二日，所簽署之承諾書，原告承諾將其所有坐落彰
      化縣彰化市○○○段五二八之一二、五二八之一三地號土地，與同段五二七之六地號
      訴外人黃再欽所有土地計參筆，依八十六年九月四日於台灣彰化地方法院公證處（八
      六證認字第八三八五號）切結書內容處理，並於八十六年十二月二日起三個月內捐贈
      主管機關為道路使用及舖設級配，逾期若致損害承買人出入權益，願排除出入障礙及
      損害賠償責任。且原告所提八六證認字第八三八五號公證書所附切結書亦記載：立切
      結書人黃再欽（以下稱甲方）楊伯欣（以下稱乙方）今甲方願將本人所有土地坐落彰
      化市○○○段五二七之六地號面積壹零壹平方公尺（全部）與乙方楊伯欣所有土地坐
      落彰化市○○○段五二八之一二地號面積參平方公（全部），同段五二八之一三地號
      ，面積壹伍玖平方公尺（全部）共計三筆，共同無償供政府為道路使用等語。按被告
      於八十六年九月十一日，即已取得系爭五二八之二土地開發之建築線指定，有原告所
      提建築線指示申請書圖一份在卷可參，被告既於八十六年九月十一日取得建築線之指
      定，何需原告於八十六年十二月二日，再度承諾即日起，要在三月內捐贈系爭二筆土
      地並使黃再欽一併捐贈同段五二七之六地號土地，以供被告取得建築線指定？原告八
      十六年十二月二日，承諾捐贈土地之目的絕非令被告取得建築線，原告主張被告要求
      其捐贈二筆土地之目的在於取得建築線之指定，應無可採。再參諸上述承諾書記載，
      原告應將系爭五二八之一二、之一三地土地，及黃再欽所有五二七之六地號土地一併
      捐予政府機關，並舖設級配，使被告有出入之權益，並載明若有損及被告出入權益或
      致生損害時  願負賠償責任，顯見原告所負捐地之義務，是為使被告得在系爭土地出
      入通行之用無誤。再者，被告要求原告捐地予政府機關作為道路，其本意是請求原告
      將系爭土地，捐予政府機關，即原告放棄土地權利，將土地作為公用道路使用，原告
      主張被告要求原告捐地之目的僅在取得建築繳之指定，並將土地作為被告可通行之人
      行步道，顯非實在。另原告亦稱：按照都市計畫法第五十一條規定明定「都市○○○
      ○○道係公共設施用地之一種，應依其指定目的使用，不得為妨礙其使用目的之使用
      ，故不宜作為車輛道路通行使用」，「都市○○○○○道用地，係規劃供行人徒步使
      用之道路用地，除都市計畫書、圖另有規定外，不得行駛汽車」，是依都市計畫規劃
      為人行步道之系爭土地，依法不得作為汽車用道等語，惟被告當初同意放棄所有權捐
      贈系爭土地與政府機關時，應有放棄對系爭土地之所有權、用益權之意思，已如前述
      ，至於政府機關依何法令如何規劃使用，是否規劃為人行步道或其他用途，自非原告
      所能置喙，而被告將系爭道路作汽車通道使用，是否符合法令規定，亦僅能由主管機
      關視其是否違反法令規定加以裁罰，原告依都市計畫法之規定，為私人權利之主張，
      限制被告僅能將系爭土地作為人行步道使用，亦有未合。至於原告主張上開契約書及
      承諾書並未約定捐贈系爭土地予政府機關作為道路使用，係指「人行步道」使用，而
      非「汽車道路」，並以彰化縣政府八十八年七月二十七日八八彰府工管字第一三四七
      一○號函、台灣省政府建設廳八十六年五月七日八六建四字第六一九八四○號函、內
      政部營建署八十九年十月二日八九營署都字第○三九四一八號函、交通部路政司九十
      年一月十一日路台監九十字第○三四三九號函、台灣高等法院台中分院八十八年度重
      上字第一三四號判決、建築技術規則第六十條、彰化縣政府建築指示申請書圖上記載
      之內容，主張系爭土地僅能作為人行步道使用，故被告不得將之作為汽車道路使用，
      惟觀之原告上開契約書及承諾書之約定，僅約定將系爭土地捐作「道路」使用，並無
      法推知原告明確之意思為何，而原告以上開政府機關之函令、判決及法令等為據，僅
      可說明系爭四米寬之土地，應宜作為人行步道使用，然此並不能證明原告當初承諾贈
      與系爭土地之原意，係欲將該土地作何用途，及系爭土地實際並不能作為汽車用道之
      事實，是原告當初捐贈土地之意思，既已包括放棄對系爭土地之所有權、用益權，其
      對於該土地如何使用，並無表示任何意見，則原告據此主張被告僅能將系爭土地作為
      人行步道，亦無可採。是兩造於訂立買賣契約時，被告即要求原告應放棄系爭五二八
      之一二、五二八之一三地號土地之所有權，將該二筆土地捐贈與政府機關，並於土地
      上舖設級配，作為供公眾不特定人使用之道路，並使被告依上述情事，於從事土地開
      發時，得到在系爭道路上自由通行之反射利益無誤。被告辯稱：其請求原告同意捐贈
      系爭五二八之一二、之一三地號二筆土地之原意，是要原告放棄所有權之主張，並使
      該二筆土地作為公眾得使用之道路，使被告及不特定人得在該土地上自由通行，而非
      僅得作為人行步道，應屬可採。
（二）按行使權利，履行義務，應依誠實及信用方法，民法第一百四十八條第二項定有明文
      。本件原告既然於訂立土地買賣契約書之同時，已應被告之要求同意放棄系爭五二八
      之一二、之一三地號二筆土地之所有權，將系爭二筆土地捐贈於政府機關作為公眾通
      行之道路用地，其本意即是讓被告藉由原告之捐地作為道路之行為，獲得在系爭二筆
      土地上自由通行之反射利益，今因政府機關不接受其捐贈，被告而仍保有系爭土地之
      所有權，然探究兩造契約之原意，原告就系爭二筆土地，亦應同意被告在系爭土地上
      自由通行，以符合兩造訂立契約之本旨，否則，原告因政府機關之拒絕贈與，無法履
      行其與被告所約定之義務，而續保有系爭二筆土地所有權已有獲利，其竟又藉保有系
      爭二筆土地所有權，拒絕被告得自由行駛車輛通行系爭二筆土地，其不能履行上開契
      約及承諾書之約定債務獲利在先，反以其未能履行約定而仍保有之土地所有權，對被
      告主張所有權排除侵害，拒絕被告任意通行於系爭二筆土地上，原告之主張顯然有違
      誠實信用原則。
（三）再按權利之行使，不得違反公共利益，或以損害他人為主要目的，民法第一百四十八
      條第一項訂有明文。權利之行使，是否以損害他人為主要目的，應就權利人因權利行
      使所能取得之利益，與他人及國家社會因其權利行使所受之損失，權利比較衡量以定
      之。倘其權利之行使，自己所得利益極少而他人及國家社會所受之損失甚大者，非不
      得視為以損害他人為主要目的，此乃權利社會化之基本內所必然之解釋，最高法院著
      有七十一年度台上字第七三七號判例可資參照。本件原告雖保有系爭五二八之一二、
      之一三地號二筆土地之所有權，惟系爭土地目前已鋪設級配，作為道路，供不特定人
      自由使用，且為被告及系爭土地旁之大樓住戶汽車出入之必經道路，此有原告所提系
      爭土地現場照片五張，及被告所提系爭土地旁之大樓平面圖附卷可稽，原告既未能說
      明將系爭土地作為人行步道使用，而拒絕他人車輛通行，對其個人有何利益存在，然
      系爭土地若僅限作為人行步道使用，必然完全阻礙該大樓住戶車輛之出入通行，對他
      人造成不便，且使被告尚未出售房屋無法如期出售，影響他人權益甚鉅，衡諸原告主
      張將其所有系爭土地作為人行步道使用之利益，與對他人造成之損害，顯不相當，應
      認原告之權利主張，顯係專以損害他人為主要目的；再者，系爭土地既供不特定人自
      由通行使用，原告徒限制被告不得將系爭土地作為人行步道以外使用，而仍允許其他
      不特定人之汽車通行系爭土地，亦有違公平原則，益徵原告之主張，係專以損害被告
      為主要目的，顯為權利之濫用甚明。
四、綜上所述，原告於簽訂買賣契約及承諾書之時，已和被告約定同意放棄系爭五二八之一
    二、之一三地號二筆土地所有權，而將系爭土地捐贈予政府機關，以期使系爭土地作為
    公用之道路使用，被告並得於施工或開發完成後，自由通行於系爭土地上，惟本件捐贈
    義務，事後雖因政府機關不接受原告捐贈，而使原告獲利仍保有系爭土地所有權，原告
    竟本於系爭土地之所有權，違背兩造契約使被告取得在系爭土地上自由通行之精神，反
    向被告主張排除侵害請求權，應認原告之權利行使，有違誠實信用原則；而原告主張該
    權利之利益，與被告所受之損害顯屬不相當，且原告僅對被告主張排除侵害，而容許其
    他不特定多數人將系爭土地作為道路使用，應認原告之權利行使，違反公平原則，係專
    以損害被告為目的之權利濫用。從而，原告本於所有權請求被告不得將系爭土地作為人
    行步道以外使用，係屬權利之濫用，且有違誠信原則，自難准許，應予駁回。
五、本件判決之基礎已臻明確，兩造其餘攻擊防禦方法及舉證，核與判決無影響，爰不另一
    一論述，併此敘明。
六、據上論結，原告之訴為無理由，依民事訴訟法第七十八條，判決如主文。
中        華        民        國   九十     年      三       月     二十      日
                                       臺灣臺中地方法院民事第民四庭
                                           法      官   王  金  洲
右為正本係照原本作成。
如對本判決上訴，須於判決送達後廿日內向本院提出上訴狀（須附繕本）。
中        華        民        國   九十     年      三       月     二十      日
                                           法院書記官


司法院資訊處製作；財團法人民間司法改革基金會備份。
